臺灣高等法院民事判決　　　　　　　　 93年度家上字第301號
上訴人　　　丁○○
訴訟代理人　陳君琪律師
被上訴人　　戊○○○
　　　　　　甲○○
　　　　　　丙○○
　　　　　　乙○○
共同
訴訟代理人　陳信亮律師
上列當事人間請求確認親子關係不存在事件，上訴人對於中華民
國93年7月30日臺灣士林地方法院92年度親字第72號第一審判決
提起上訴，本院於94年4月26日言詞辯論終結，判決如下：
    主      文
上訴駁回。
第二審訴訟費用由上訴人負擔。
    事實及理由
一、被上訴人起訴主張：上訴人係陳維金之胞妹陳阿雲未婚所生
    之子，雖上訴人之
    琴之夫，其餘被上訴人之父，已於民國85年5月17日死亡）
    ，生母為被上訴人戊○○○，惟此乃陳維金之父陳錫元（已
    死亡）於51年間持由鄰里長出具不實之出生證明書，向戶政
    事務所申報辦理上訴人之出生登記所致。而上訴人確非被上
    訴人戊○○○與陳維金所生，其與被上訴人戊○○○及陳維
    金間並無血緣關係，因上述不實之
    多權利義務關係之混淆等情，爰求為確認上訴人與被上訴人
    戊○○○、陳維金間親子關係不存在之判決（被上訴人除上
    開請求外之其餘請求，業經原審判決上訴人敗訴，未據上訴
    人聲明不服而告確定）。並在本院聲明：上訴駁回。
二、上訴人則以：上訴人確係陳維金之親生子，雖為被上訴人戊
    ○○○所否認，惟上訴人出生後既經生父陳維金撫育，則依
    民法第1065條第1項後段之規定，即應視同認領。又被上訴
    人戊○○○與陳維金均明知上訴人於51年間即經登記為二人
    之婚生子女，其遲至92年7月16日始提起本件訴訟，顯逾民
    法第1063條第2項後段所規定之除斥期間。又縱認上訴人非
    被上訴人戊○○○及陳維金之親生子，惟其係彼等自幼收養
    ，早已成立法定養親子關係云云，資為抗辯。並在本院聲明
    ：(一)原判決確認親子關係不存在部分廢棄。(二)上開廢棄部分
    ，被上訴人在第一審之訴駁回。
三、本件被上訴人主張上訴人非被上訴人之被繼承人陳維金及被
    上訴人戊○○○之親生子之事實，業據證人即上訴人之生母
    陳阿雲在原審到場證稱：上訴人係伊於49年10月28日所生之
    非婚生子，因不便登記為伊親生子，乃商得陳維金及被上訴
    人戊○○○之同意，於
    （見原審卷第109頁）。而上訴人亦在臺灣臺北地方法院87
    年度自字第377號刑事案件審理時具狀自承非陳維金之親生
    子（見原審卷第33頁），及在原審90年度訴字第1321號所有
    權移轉登記事件中，自承非被上訴人戊○○○之親生子（見
    原審卷第36頁），堪認被上訴人所主張之事實為真實。按確
    認親子關係不存在之訴訟，係在除去不實之親子關係。而戶
    明力，故關於已為
    裁判確定或當事人提憑有效證明文件申請更正外，尚非得由
    為登記之親子雙方協同辦理即可逕行更正，此觀
    條、
    本件上訴人與被上訴人戊○○○及陳維金間親子關係既不存
    在，然依目前
    仍為上訴人之父母（見原審卷第13頁至第17頁），則被上訴
    人戊○○○、陳維金與上訴人間即因上開
    關係之存在與否不明確，而影響上訴人與被上訴人間因上開
    身分所生之私法上法律關係，有以確認判決予以除去之必要
    ，故被上訴人依民事訴訟法第247條之規定，以上訴人為對
    造，請求確認上訴人與被上訴人戊○○○、陳維金親子關係
    不存在，自有即受確認判決之法律上利益，應予准許。
四、上訴人雖抗辯被上訴人於92年7月16日始提起本件訴訟，已
    逾民法第1063條第2項後段所規定之除斥期間云云，惟查被
    上訴人係依民事訴訟法第247條規定提起一般確認之訴，並
    非依民法第1063條第2項提起否認子女之訴，故並無民法第
    1063條第2項後段除斥期間規定之適用（最高法院90年度台
    上字第1975號及91年度台上字第1873號判決參照）。上訴人
    所為此部分之抗辯，即無足取。至上訴人雖另抗辯其與被上
    訴人戊○○○、陳維金間有因認領或收養而存在親子關係或
    法定擬制親子關係云云。惟按因認領而發生婚生子女之效力
    ，須被認領人與認領人間具有真實之血緣關係，否則其認領
    為無效（最高法院86年台上字第1908號判例參照）。本件上
    訴人既非被上訴人戊○○○、陳維金之親生子，已如前述，
    則依上開判例說明，上訴人所為因認領而產生親子關係之抗
    辯，自非可取。又按收養他人子女為子女者，應為收養之登
    記，
    項，62年7月17日修正前為第22條）定有明文。本件經查上
    訴人、被上訴人戊○○○、陳維金之
    之登記（見原審卷第13頁至第17頁），已難認彼等間有收養
    關係之存在。雖74年6月3日修正前民法第1079條但書規定自
    幼撫養為子女者，得成立收養關係。惟該但書規定僅係指自
    幼扶養為子女者，其收養無須書面。但收養者仍須有收養之
    意而自幼扶養為子女，收養關係始能成立；若無收養之意，
    縱有扶養事實，亦難認扶養為子女而成立收養關係（行政法
    院87年度判字第2199號判決參照）。本件上訴人雖自幼與被
    上訴人戊○○○、陳維金同
    同
    維金扶養，更非必係以收養之意而扶養為子。苟無收養之真
    意及事實存在，仍不能認為有法定養親子關係存在。而上訴
    人就被上訴人戊○○○、陳維金有以收養之意思自幼扶養伊
    之事實，始終不能舉證以實其說，則其所為此部分之抗辯，
    亦非可取。
五、綜上所述，被上訴人請求確認上訴人與被上訴人戊○○○、
    陳維金間親子關係不存在，洵屬有據，應予准許。從而，原
    審就此部分所為上訴人敗訴之判決，並無不合。上訴論旨仍
    執前詞指摘原判決不當，求予廢棄改判，為無理由，應予駁
    回。
六、至兩造其餘之攻擊防禦方法，及未經援用之證據資料，經本
    院斟酌後，認均不影響本判決之結果，爰不再一一詳予論述
    。附此敘明。
七、據上論結，本件上訴為無理由，依民事訴訟法第449條第1項
    、第78條，判決如主文。
中　　華　　民　　國　　94　　年　　5 　　月　　10　　日
                  民事第十二庭審判長法  官   鄭雅萍
                                    法  官   林恩山
                                    法  官   謝碧莉
正本係照原本作成。
如不服本判決，應於收受送達後20日內向本院提出上訴書狀，其
未表明上訴理由者，應於提出上訴後20日內向本院補提理由書狀
（均須按他造當事人之人數附繕本）上訴時應提出委任律師或具
有律師資格之人之委任狀；委任有律師資格者，另應附具律師資
格證書及釋明委任人與受任人有民事訴訟法第466條之一第一項
但書或第二項（詳附註）所定關係之釋明文書影本。
中　　華　　民　　國　　94　　年　　5 　　月　　10　　日
　　　　　　　　　　　　　　　　  　書記官   林初枝
附註：民事訴訟法第四百六十六條之一（第一項、第二項）：
對於第二審判決上訴，上訴人應委任律師為訴訟代理人。但上訴
人或其他法定代理人具有律師資格者，不在此限。
上訴人之配偶、三親等內之血親、二親等內之姻親，或上訴人為
法人、中央或地方機關時，其所屬專任人員具有律師資格並經法
院認為適當者，亦得為第三審訴訟代理人。
